臺灣高等法院臺南分院刑事判決　　　　100年度上易字第431號
上　訴　人　臺灣臺南地方法院檢察署檢察官
被　　　告　黃永和
指定辯護人　本院公設辯護人　簡松柏
上列上訴人因被告詐欺案件，不服臺灣臺南地方法院100 年度易
緝字第17號中華民國100年5月24日第一審判決（起訴案號：臺灣
臺南地方法院檢察署99年度偵緝字第175號、第176號），提起上
訴，本院判決如下：
    主  文
上訴駁回。
    理  由
一、公訴意旨略以：被告黃永和預見提供其申請之行動電話號碼
    ，有遭他人利用作為詐騙工具之可能，仍不違其本意，而基
    於幫助詐欺之犯意，於民國98年6 月16日前之某時，在不詳
    地點，將其於98年6月9日向臺灣大哥大股份有限公司（下稱
    臺灣大哥大公司）申請之行動電話門號0000000000號SIM 卡
    ，及向威寶電信股份有限公司（下稱威寶電信）申請之行動
    電話門號0000000000號SIM 卡，交予姓名年籍不詳之成年男
    子，藉此幫助該人實行詐欺之犯行。嗣該男子與其所屬之詐
    騙集團遂共同基於意圖為自己不法所有之犯意，（一）於98
    年6 月16日，在雅虎奇摩拍賣網站上，虛偽拍賣大同牌、26
    吋數位液晶顯示器，並留下0000000000號行動電話門號作為
    聯絡方式，致被害人于季宏不疑有他，撥打上開門號，而依
    指示於98年6月19日下午5時1分許，將新台幣（下同）11350
    元轉帳至徐同良（由檢察官另案偵辦）向中華郵政股份有限
    公司大發郵局申辦之00000000000000號帳戶內；（二）於98
    年6月24日上午9時許，以0000000000號行動電話門號，撥打
    電話予被害人蔡林滿子，謊稱渠個人遭冒用身分犯案將遭傳
    喚，然可以幫忙解決，需渠至郵局轉帳，致被害人蔡林滿子
    陷於錯誤，而依指示先於當日下午12時20分許，辦理郵局定
    期存款解約，將定期存款存入渠郵局0000000-0000000 號帳
    戶，再於同日下午14時許，在高雄縣大社鄉義民廟，將該郵
    局帳戶存摺及印鑑交付予詐騙集團成員。嗣因被害人于季宏
    、蔡林滿子察覺有異，始知受騙，而報警處理。因認被告涉
    有刑法第30條、第339條第1項之幫助詐欺取財罪嫌等語。
二、按犯罪事實應依證據認定之，無證據不得認定犯罪事實。不
    能證明被告犯罪者，應諭知無罪之判決。刑事訴訟法第 154
    條第2項、第301條第1 項分別定有明文。次按認定不利於被
    告之事實，須依積極證據，茍積極證據不足為不利於被告事
    實之認定時，即應為有利於被告之認定，更不必有何有利之
    證據。而認定犯罪事實所憑之證據，雖不以直接證據為限，
    間接證據亦包括在內，然無論直接或間接證據，其為訴訟上
    之證明，須於通常一般之人均不致有所懷疑，而得確信其為
    真實之程度者，始得據之為有罪之認定，倘其證明尚未達到
    此一程度，而有合理之懷疑存在，致使無從為有罪之確信時
    ，即應為無罪之判決（最高法院30年上字第816 號、76年臺
    上字第4986號判例意旨參照）。次按檢察官就被告犯罪事實
    ，應負舉證責任，並指出證明之方法，刑事訴訟法第161 條
    第1 項定有明文。故檢察官對於起訴之犯罪事實，應負提出
    證據及說服之實質舉證責任。倘其所提出之證據，不足為被
    告有罪之積極證明，或其指出證明之方法，無從說服法院以
    形成被告有罪之心證，基於無罪推定之原則，自應為被告無
    罪判決之諭知，最高法院92年臺上字第128 號判例意旨參照
    。再按，刑事被告並無自證己罪之義務，其在訴訟上所為之
    辯解，只須達於對起訴事證提出合理質疑之程度為已足，檢
    察官如對被告所舉反證仍有爭執，即應依刑事訴訟法第 161
    條規定積極舉證釋疑。被告等既堅決否認犯罪，檢察官所舉
    證據復不足以使法院產生有罪之心證，原判決因認被告等犯
    罪不能證明，於法尚無不合，最高法院97年度台上字第3099
    號判決意旨參照。依上開最高法院判例及判決意旨可知，基
    於被告無自證己罪之義務，被告對於檢察官所起訴之事證所
    為之辯解，只須使法院達於合理懷疑之程度即可，檢察官如
    有爭執，即須依刑事訴訟法第161 條積極舉證，惟檢察官所
    舉證據如不足以使法院對被告產生有罪確信之心證，基於無
    罪推定之原則，法院即應為被告無罪判決之諭知。
三、本件公訴意旨認被告黃永和涉有前開幫助詐欺取財犯行，係
    以前揭臺灣大哥大及威寶電信之手機門號確為被告親自申辦
    ，雖被告辯解係遭人挾持而前去辦理前揭手機門號，然被告
    就其如何遭挾持，所為之供述前後不一，難以遽信；且被告
    除於98年6月9日申辦前揭二支門號外，另於同日及同年月10
    、11、16等日先後向中華電信、威寶電信、遠傳電信、臺灣
    大哥大等電信公司共計申辦12個門號，其中有部分門號業經
    確認亦為詐騙集團作為取信於被害人之聯絡工具，堪認被告
    確有將其前揭申辦之手機門號提供予詐騙集團成員使用，而
    涉有幫助詐欺罪嫌，此外並有被害人之指訴、前揭各該電信
    公司資料查詢結果等文件為其主要論據。
四、被告黃永和經合法傳喚，無正當理由不到庭。惟被告於原審
    審理時均堅決否認有幫助詐欺取財之犯行，並辯稱：伊確實
    遭人脅迫而被押解去辦理手機門號，伊只負責在申辦書上簽
    名，手機門號辦妥後，就直接被押解伊之人取走，伊根本不
    曾使用，足見申辦手機門號並非出於伊本意，另伊亦不知彼
    等強要伊申辦手機門號是何用意，伊絕無幫助詐欺取財之犯
    意等語。經查：
(一)、被告黃永和於98年6月9日向臺灣大哥大公司申請手機門號00
    00000000號SIM卡，及向威寶電信公司申請手機門號0000000
    000號SIM卡後，該二支手機門號隨即交由真實姓名年籍不詳
    之成年男子使用。嗣該男子與其所屬之詐騙集團遂共同基於
    意圖為自己不法所有之犯意，分別於98年6 月16日，在雅虎
    奇摩拍賣網站上，虛偽拍賣大同牌、26吋數位液晶顯示器，
    並留下0000000000號行動電話門號作為聯絡方式，致被害人
    于季宏不疑有他，撥打上開門號，而依指示於98年6 月19日
    下午5時1分許，將11350 元轉帳至徐同良向中華郵政股份有
    限公司大發郵局申辦之00000000000000號帳戶內；又再於98
    年6月24日上午9時許，以0000000000號行動電話門號，撥打
    電話予被害人蔡林滿子，謊稱渠個人遭冒用身分犯案將遭傳
    喚，然可以幫忙解決，需渠至郵局轉帳，致被害人蔡林滿子
    陷於錯誤，而依指示先於當日下午12時20分許，辦理郵局定
    期存款解約，將定存款存入渠郵局0000000-0000000 號帳戶
    ，再於同日下午14時許，在高雄縣大社鄉義民廟，將該郵局
    帳戶存摺及印鑑交付予詐騙集團成員等事實，業據被害人于
    季宏、蔡林滿子於警詢、偵查中指述明確，並有奇摩拍賣網
    頁資料影本、被害人蔡林滿子郵局存摺開戶資料、郵局帳戶
    交易明細資料、內政部警政署反詐騙諮詢專線紀錄表二份、
    被害人報案三聯單、臺灣大哥大及威寶電信公司手機門號申
    請書各一份等文件附卷可稽，即被告於原審準備程序時亦供
    承前揭手機門號申請書上關於「黃永和」之簽名確為伊所親
    為等語不諱（見原審卷第36頁），足見此部分事實堪信為真
    實。
(二)、次查，被告原住所係設籍在苗栗縣苑裡鎮，但多年前因工作
    輾傷右手，導致右手掌全部殘廢，因而成為遊民，居無定所
    。嗣經原審法院通緝到案，被告於原審準備程序訊問時供述
    ：伊曾住過恆春、高雄、雲林等地，大多住在公園或廁所內
    ，被查獲前曾在嘉義工作，參加過元宵節進香團活動，查獲
    前幾天都住在廟會廁所內等語（見原審卷第35頁、36頁），
    然觀諸被告陳述情節，明顯有思緒錯亂，前後倒置，記憶不
    相連貫，甚且陳述過程反覆自言自語等情，此可由被告於偵
    查中，亦經檢察官發佈通緝後始行到案應訊，惟於原審訊問
    時，其又供稱伊不曾到地檢署開庭接受偵訊等語（見原審卷
    第20頁），爾後經原審法院詢問其住所時，其先回答住在雲
    林斗六，但一觸及訊問其詳細住所時，被告又有無法答覆，
    顧左右而言他之情（見原審卷第21頁、22頁），足見被告已
    為四處為家之遊民，並有記憶不清楚之情狀。
(三)、再查，被告戶籍地址設於台南市○○區○○街467巷10弄1號
    ，遷入日期為98年6月9日，核與被告申辦前揭二支手機門號
    之日期相同乙節，有被告個人基本資料查詢結果單一份附於
    原審卷可證（見原審卷第14頁）。而被告於原審審理時自始
    至終均供述伊不曾居住過該址，伊戶籍應當在苗栗那裡，伊
    父母還住在該處，之前伊曾遭人強押去換戶口等語（見原審
    卷第47頁），嗣被告於原審辯護人以前揭戶籍地為檢索條件
    ，發現設籍或居住於該址之人，有第三人陳金盛、戴建忠、
    郭惠玲、黃秋霖等人，且均因犯詐欺案（賣金融帳戶或手機
    門號予詐騙集團）而遭起訴或不起訴，有被告原審辯護人提
    出之檢察書類查詢單一紙、檢察書類五份在卷可佐（見原審
    卷第55頁至65頁）。又證人即設籍該址之人郭惠玲於原審審
    理時到庭結證：台南市○○區○○街467巷10弄1號係伊同母
    異父之兄戴志傑（原名戴建忠）所有之房地，伊與戴志傑之
    友人陳金盛都曾住在該址，至於第三人黃秋霖、本件被告黃
    永和則不曾住在該址。至於第三人黃秋霖亦為伊兄戴志傑之
    友人，伊等則經由黃秋霖而認識其同夥即第三人黃少華，伊
    知道第三人黃秋霖、黃少華等人有拿別人證件冒名辦理手機
    門號，再拿去賣給詐騙集團，因為伊本身也有手機門號被第
    三人黃少華拿去賣給詐騙集團，因此目前在服刑中。至於本
    件被告黃永和伊僅於辦理戶口遷移至台南市○○區○○街上
    址時見過面，當日是第三人黃少華連同其手下一人帶被告黃
    永和前來伊住處，要求伊兄戴志傑讓被告戶籍遷至伊等住處
    ，伊與伊兄戴志傑都拒絕同意，但第三人黃少華口頭恐嚇如
    果伊等不配合辦理戶口遷移，就不會給予酬勞，而他身旁不
    知名的手下也一起恐嚇說，如果伊等不配合辦理，就要找人
    來打伊等，伊等不得已才跟他們前去戶政事務所辦理被告之
    戶籍遷移手續。伊不知道第三人黃少華從哪裡找到被告這個
    人，而當時伊所看見之被告，其自言自語與答非所問之情況
    比今日開庭情形還嚴重，不論對他說何事情，被告總是一徑
    點頭，在前往戶政事務所辦理戶籍遷移手續時，伊有見到第
    三人黃少華對被告說，如果戶政事務所人員問起，要回答被
    告為第三人黃少華之表叔，黃少華為被告之姪子，如果被告
    躁動，第三人黃少華及其手下就強押被告坐下，黃少華還以
    很兇的口氣要被告閉嘴，且辦理戶籍遷移過程中，第三人黃
    少華都緊跟在被告身旁，並由黃少華為被告填寫戶口遷移申
    請書等相關資料，簽名部分才叫被告自寫，辦妥後也是他拿
    走被告新核發之身分證及戶籍謄本，之後還拉著被告的手拖
    被告上車，而伊與伊兄戴志傑在辦妥戶籍遷移手續後，即與
    第三人黃少華等人分道揚鑣。而第三人黃少華雖未說明要帶
    被告前去何處，但依伊過去經驗，伊知道第三人黃少華應該
    是帶被告去申辦手機門號等語（見原審卷第92頁至98頁背面
    ），並有臺灣大哥大及威寶電信公司所提出之被告手機預付
    卡服務申請書各一份在卷可稽（見南檢99交查350 號偵查卷
    第10頁、原審99年度易字第483 號刑事卷第27頁），經核該
    二份申請書上所黏貼之被告身分證影本，均明確記載該身分
    證係於98年6月9日申請預付卡當日甫行換發，且被告申辦門
    號所提出之第二證件資料均為當日所取得之戶籍謄本，而整
    份申請書除關於申請人簽章欄部分為被告親自填寫外，其餘
    字跡均與被告簽名字跡顯然不同，但核對這二份於不同地點
    所製作之申請書，其他非被告填載之字跡竟有明顯雷同之處
    ，而前揭申請資料既不可能為該電信公司人所寫（蓋縱使櫃
    臺人員可能幫忙填寫，但不同公司、不同櫃臺員工，就不可
    能會有相同之字跡），勢必即為陪同被告申辦手機門號之人
    所為（或即為證人郭惠玲所述之第三人黃少華）。然被告既
    然識字，並有基本之書寫能力，如被告果有申辦手機門號之
    明確意願，理應由被告自行填寫，又何以係由他人所為？是
    以觀諸證人郭惠玲前揭證述及手機預付卡服務申請書記載情
    節，被告明顯遭受他人相當之強制力去辦理戶口遷移手續，
    雖無直接證據顯示被告仍遭受同樣之強制力去申辦手機門號
    ，然其當日甫辦妥戶口遷移手續，隨即南下高雄又拿著剛出
    爐之新身分證及戶籍謄本去申辦前揭二支手機門號，而該申
    請書基本內容根本非被告本人親自填寫，且依檢察官自行查
    證結果，被告在98年6月9日之後之接連數日，還一併向中華
    電信、遠傳電信等公司陸續申請手機門號達12支之多，然以
    被告幾乎無身外之物、連腳踏車都沒有之遊民身分，又何以
    於一日內迅速往返臺南、高雄等地，並於大高雄市區各地電
    信公司分店申辦門號？應可見其被迫辦理戶口遷移手續之強
    制力仍繼續存在於同日其向前揭二家電信公司申辦手機門號
    之時，且該脅迫被告為前揭作為之行動，尚且持續於往後數
    日之久【雖威寶電信公司職員簡宛婷於原審審理時證稱：伊
    不記得被告前來申辦手機預付卡門號時有遭受他人逼迫情事
    ，因為被告申辦時間已久，伊僅對伊所製作之申請書有印象
    ，且許多前來店裡申辦手機門號之人，通常會有其他人陪同
    到場，伊僅確認曾親眼見證由申辦人在申請書上簽名，其餘
    則無印象，雖店裡有錄影監視措施，但錄影內容僅保留一個
    月，伊亦無從提出被告前來申辦之錄影資料等語（見原審卷
    第99頁至101 頁），則證人前揭證述情節，至多僅證明申請
    書為被告親自簽名而已，尚無從就被告申辦手機門號時究竟
    有無遭受脅迫之事為明確之見證，併此敘明。】，則被告辯
    稱伊係遭受他人脅迫押解其前往高雄申辦前揭手機門號，且
    申請後，該手機門號SIM 卡隨即被他人取走，伊並無申辦手
    機門號之意思，且未曾使用等語，應屬有據。
(四)、另證人郭惠玲於本院審理時證稱：「（你之前在地院說的黃
    少華，是否就是在庭的黃少華？）對。」、「（你跟黃少華
    見過幾次面？）4、5次。」、「（你是否因手機被黃少華拿
    去賣給詐騙集團被判刑？）對。」、「（當時黃少華有要求
    你與戴志傑要讓黃永和把戶籍遷到你們那邊？）對。」、「
    （你們當時都拒絕？）我們有拒絕。」、「（黃永和的手機
    有無交給黃少華，你是否知道？）我不曉得。黃永和把戶籍
    遷到我們那邊後就下落不明了。遷戶籍之後我們就各自離開
    ，一起遷戶籍時，我與戴志傑一起去，還有與綽號洪仔、黃
    永和，當時黃少華在車上等，沒有進去戶政事務所。」、「
    （你說你申辦11支手機交給黃少華？）是。」、「（是與黃
    永和辦遷戶口的時間一樣？）不同，是在之前申辦。」、「
    （你剛才說去高雄找黃少華是在何時？）【98年】6 月初。
    」、「（談何事？）談寶琳商行代辦手機的事情。」、「（
    當時談代辦手機是否交給黃少華？）剛開始不是與黃少華談
    ，是與黃秋霖談，因為談的不愉快，才與黃少華合作。」、
    「（你有無打0000000000號電話給黃少華？）有。」、「（
    這支是否黃少華電話？）不是，是我申請交給黃少華的。是
    用寶琳商行的名義申請，交給黃少華。」等語（見本院卷第
    71頁至73頁），而同時於98年6月9日所簽訂上開行動電話00
    00000000、0000000000號預付卡申請書上，申請人「黃永和
    」所留存之聯絡電話，住家（07）0000000 、行動電話均為
    0000000000號，此有臺灣大哥大及威寶電信公司所提出之被
    告手機預付卡服務申請書各一份在卷可稽（見南檢99交查35
    0號偵查卷第10頁、原審99年度易字第483號刑事卷第27頁）
    ，而依證人郭惠玲上開所為門號0000000000號預付卡既係其
    申請交付予證人黃少華使用，並曾撥打上開門號與黃少華聯
    絡乙節，應足以擔保證人郭惠玲所為以被告名義所申請之行
    動電話預付卡，係由證人黃少華偕同被告所申請乙節之真實
    性，故而證人郭惠玲所為之證述，自為可採。雖證人黃少華
    否認有何上開各情節，惟證人黃少華於本院審理時亦證述：
    「（你認識郭惠玲或戴志傑？）郭惠玲我見過一次。我是因
    為朋友黃秋霖約我與我朋友陪同他上來談事情，後來我看到
    的就是郭惠玲與一位胖胖的人，其他的我不認識，當時有很
    多人。」、「（當時談什麼事情？）郭惠玲與黃秋霖說他們
    好像是投資手機店，黃秋霖也要我投資他。」、「（000000
    0000是何人的行動電話？）很面熟，但我不知道是誰的。」
    等語（見本院卷第69頁、70頁反面），足見證人黃少華係認
    識黃秋霖，亦曾至證人郭惠玲之上開設籍住處，且曾與黃秋
    霖、郭惠玲談及投資手機店乙節，應可認定。而證人郭惠玲
    、黃秋霖等人均曾多次因賣手機予詐騙集團等情而遭起訴乙
    節，已如前述，證人郭惠玲所為上開門號0000000000行動電
    話預付卡係由其申請交由證人黃少華使用之證述，亦屬可採
    ，則被告所辯，上開行動電話預付卡並非伊自願申請云云，
    應為可信。
(五)、復查，人頭手機門號問題在本國固普遍存在，然其用途甚多
    ，諸如交付未成年子女或其他親戚朋友使用或其他合法、非
    法操作、恐嚇取財（如常見之「擄車勒贖」、「擄鴿勒贖」
    ）、詐欺取財、賭博（如經營六合彩）、重利或常業重利（
    如地下錢莊），甚至擄人勒贖等各種合法、非法用途，而非
    僅限於詐欺取財一途。不論直接或間接故意，在確認行為人
    之幫助故意內容時，必須就行為人於幫助行為時究係幫助正
    犯為何種犯罪行為予以認定，而非專以事後正犯為何種犯罪
    行為來反推行為人之幫助故意內容。否則，幫助犯之處罰將
    極為不確定，且亦有違罪刑法定主義之原則。就本件言之，
    被告申辦二支手機門號SIM 卡係遭他人強暴、脅迫所為，且
    其申辦前後之行動自由都遭受相當之限制，則被告顯無法完
    全掌握該手機門號之使用情形，自不能僅因前揭手機門號遭
    犯罪集團成員利用，即推定被告已事先預見前揭手機門號會
    遭到犯罪集團使用而有幫助他人犯罪之不確定故意。此外，
    被告並無自證己未犯罪之義務，是檢察官對於起訴之犯罪事
    實，應負提出證據及說服之實質舉證責任。倘其所提出之證
    據，不足為被告有罪之積極證明，或其指出證明之方法，無
    從說服法院以形成被告有罪之心證，基於無罪推定之原則，
    應給予被告無罪判決。本件檢察官僅以被告未能證明其係遭
    受他人強暴、脅迫申辦手機門號為由即遽以起訴，並未提出
    其他積極證據可資證明被告能預見提供前述手機門號供犯罪
    集團成員使用以作為財產犯罪之工具，並基於幫助他人詐欺
    取財之不確定故意，將其申辦之手機門號提供犯罪集團成員
    使用，依前揭法律規定及判例意旨，尚難認被告有何幫助詐
    欺取財之故意存在。
五、依上，本件並無任何積極證據足資證明被告具有幫助詐騙集
    團成員詐欺取財之不確定故意，尚難僅憑被告確曾在手機門
    號申請書上簽名一節，遽認被告應成立幫助詐欺取財罪。此
    外檢察官未提出其他積極證據，以證明被告有何幫助詐欺取
    財之犯行，揆諸前述說明，被告被訴幫助詐欺取財罪自屬不
    能證明。
六、綜上所述，依檢察官所提出之證據方法及本院依職權及聲請
    所為各項查證，並不足以使本院形成被告涉有幫助詐欺取財
    罪之犯行之確切心證，是本件尚未達到通常一般之人均不致
    有所懷疑，而得確信其為真實之程度，尚有合理之懷疑存在
    ，致無從為被告涉有上開犯行之確信，且亦未有其他積極證
    據足資證明被告有幫助詐欺取財之犯行，尚難以臆測或假設
    性之推論，遽以認定被告犯罪，揆諸前述說明，被告被訴上
    開犯行尚屬不能證明，依法應為無罪判決之諭知。是原審據
    以為被告無罪之諭知，本院經核原判決認事用法俱無不合，
    檢察官上訴意旨稱原判決認定事實及適用法律違誤，指摘原
    判決不當，為無理由，應予駁回其上訴。
七、被告黃永和經合法傳喚，無正當理由不到庭，爰不待其陳述
    ，逕行判決，併此敘明。
據上論結，應依刑事訴訟法第368條、第371條，判決如主文。
本案經檢察官郭珍妮到庭執行職務。
中    華    民    國   100    年    10    月    12    日
                  刑事第四庭    審判長法  官  吳志誠
                                      法  官  陳珍如
                                      法  官  吳森豐
以上正本證明與原本無異。
不得上訴。
                                      書記官  岑  玢
中    華    民    國   100    年    10    月    12    日